ACORDAO-COMPLETO-2358725

ACÓRDÃO 11103/2019 ATA 35/2019 - PRIMEIRA CÂMARA

VISTOS, relatados e discutidos estes autos de ato de concessão de pensão civil emitido Tribunal Regional Eleitoral do Amazonas (TRE/AM) .
ACORDAM os ministros do Tribunal de Contas da União, reunidos em sessão da 1ª Câmara, ante as razões expostas pelo relator, em:
9.1. considerar ilegal o ato de concessão de pensão civil instituído por Mário Aldir Affonso (peça 32) , em benefício de Luanne da Silva Affonso e Terezinha da Silva Aldir Affonso, recusando-lhes o registro, nos termos do § 1º do art. 260 do RI/TCU; 
9.2. dispensar a devolução dos valores indevidamente recebidos de boa-fé, nos termos da Súmula 106 deste Tribunal; 
9.3. determinar ao Tribunal Regional Eleitoral do Amazonas (TRE/AM) que: 
9.3.1. no prazo de 15 (quinze) dias, cesse quaisquer pagamentos decorrentes do ato considerado ilegal, comunicando ao TCU as providências adotadas, nos termos do art. 262, caput, do RI/TCU, e do art. 8º, caput, da Resolução TCU 206/2007, sob pena de responsabilidade solidária do responsável pela omissão;
9.3.2. cadastre novo ato de concessão de pensão civil instituída por Mário Aldir Affonso, em favor de Terezinha da Silva Aldir Affonso e de Luanne da Silva Affonso, livre das irregularidades apontadas, submetendo-o no prazo de 30 (trinta) dias à apreciação deste Tribunal, nos termos do art. 262, caput e § 2º, do RI/TCU, e 19, § 3º, da Instrução Normativa TCU 78/2018;
9.3.3. dê ciência do inteiro teor desta deliberação às interessadas, alertando-as de que o efeito suspensivo proveniente da interposição de eventuais recursos perante o Tribunal não as exime da devolução dos valores percebidos indevidamente após a respectiva notificação, caso esses não sejam providos, devendo encaminhar os comprovantes dessa notificação a esta Corte no prazo de até 30 (trinta) dias;
9.4. encerrar o processo e arquivar os presentes atos.

Atos de registro de pensão civil.

Primeira Câmara

Tribunal Regional Eleitoral do Amazonas.

3. Interessados: Luanna da Silva Affonso (XXX.021.272-XX); Luanne da Silva Affonso (XXX.021.302-XX); Renata da Silva Affonso (XXX.041.282-XX); Terezinha da Silva Aldir Affonso (XXX.108.432-XX).

13.1. Ministros presentes: Walton Alencar Rodrigues (Presidente), Benjamin Zymler, Bruno Dantas e Vital do Rêgo.
13.2. Ministros-Substitutos presentes: Augusto Sherman Cavalcanti e Weder de Oliveira (Relator).

WEDER DE OLIVEIRA

Em exame, ato de concessão de pensão civil instituída por Mário Aldir Affonso, ex-servidor do Tribunal Regional Eleitoral do Amazonas (TRE/AM) .
Reproduzo, com ajustes de forma, a instrução do auditor da Sefip (peça 34) , que recebeu anuência do diretor da unidade especializada (peça 35) , bem como manifestação de concordância do MP/TCU, representado pelo procurador Marinus Eduardo De Vries Marsico (peça 36) :
“ (...) EXAME TÉCNICO
3.	A pensão civil instituída pelo ex-servidor Mário Aldir Affonso, falecido em 1/1/2007, tem atualmente como beneficiárias Terezinha da Silva Aldir Affonso (CPF: XXX.108.432-XX) , viúva do ex-servidor, e Luanne da Silva Affonso (CPF: XXX.021.302-XX) , habilitada na condição de filha inválida, maior de 21 anos de idade (peças 21 a 23) . As beneficiárias Luanna da Silva Affonso (CPF: XXX.021.272-XX) e Renata da Silva Affonso (CPF: XXX.041.282-XX) foram excluídas do rol de habilitadas à pensão.
4.	Com vistas a fazer prova da precedência da invalidez da beneficiária Luanne da Silva Affonso ao óbito do ex-servidor, foi oportunizada a oitiva da interessada (peça 3) , vindo aos autos o laudo expedido por junta médica, atestando a anterioridade da invalidez à instituição do benefício (peça 14, p. 2-5) . No que se refere à existência de dependência econômica, foi carreada aos autos a cópia da declaração de ajuste anual do imposto de renda do ex-servidor, exercício 2007, em que a interessada figura como sua dependente (peça 7, p. 19) . Assim, restou demonstrado que a interessada preencheu os requisitos necessários para se habilitar à pensão.
5.	No que diz respeito ao cálculo do benefício pensional, o ato de concessão disponibilizado no Sisac, bem como o contracheque do ex-servidor (peça 23) , indicam que constaram da base de cálculo da pensão rubricas cuja manutenção do pagamento contraria a jurisprudência desta Corte de Contas, conforme descrito abaixo:
a) Recebimento de rubricas judiciais (10,87% - R$ 1.163,79; 11,98% - R$ 316,78) , as quais foram incluídas na base de cálculo do benefício pensional em desacordo com o entendimento do TCU, delineado no Acórdão 2161/2005-TCU-Plenário, por se tratar de erro na execução da respectiva sentença, uma vez que tais vantagens deveriam ter sido absorvidas pelas novas estruturas remuneratórias implantadas (ou mesmo por reajuste geral) após o provimento jurisdicional que beneficiou o instituidor (Acórdãos 2.161/2005, 269/2012 e 3.624/2013 do Plenário, 3.775/2011, 7.837/2013, 2.278/2014, 2.511/2014, 3.200/2014 e 3.551/2014 da 1ª Câmara e 4.057/2013, 2.062/2014 e 2.594/2014 da 2ª Câmara, entre outros) ; 
b) Recebimento de rubrica judicial (R$ 950,93) a título de adicional por tempo de serviço, a chamada ‘bienal’, a qual foi incluída no cálculo da pensão, cumulativamente com os ‘anuênios’ (R$ 1.709,32) , em dissonância com a jurisprudência do TCU, consubstanciada na Súmula 267, bem como nos entendimentos firmados pelo STF; e
c) Recebimento da vantagem ‘opção’ (R$ 1.736,00) , a qual foi incluída no cálculo da pensão, juntamente com a vantagem do art. 184 da Lei 1.711/1952 (R$ 2.386,02) – situação em conflito com a vedação contida no § 3º do art. 180 da Lei 1.711/1952.
6.	Considerando as inconsistências acima mencionadas, esta Unidade Técnica oportunizou a oitiva das interessadas, na pessoa da beneficiária Terezinha da Silva Aldir Affonso (peças 24 e 25) , que é também curadora da beneficiária Luanne da Silva Affonso, conforme se verifica à peça 14, página 6.
RESPOSTA À OITIVA
7.	Em resposta à oitiva, foi juntada aos autos a documentação acostada às peças 26 a 31.
8.	Em seu arrazoado (peça 26) , a interessada pugnou pela manutenção dos valores ora questionados, aduzindo que o trânsito em julgado das decisões concessivas desses valores figuraria como razão impeditiva da exclusão das referidas parcelas. Não obstante a ponderação da interessada, não veio aos autos qualquer elemento apto a elidir as irregularidades que maculam o ato de concessão em exame, haja vista que, conforme apontado no item 5 desta instrução, a manutenção do pagamento dessas parcelas se constitui em erro na execução do provimento judicial.
9.	Por derradeiro, cumpre observar que, consoante o disposto no enunciado 106 da Súmula de Jurisprudência deste Tribunal de Contas, não se exige, presumida a boa-fé, que os valores percebidos indevidamente pelas beneficiárias sejam ressarcidos aos cofres públicos.
10.	Desse modo, e considerando que os argumentos apresentados pelas interessadas não elidem as irregularidades aqui apontadas, propõe-se considerar ilegal o ato de concessão em comento, negando-lhe registro.
CONCLUSÃO
11.	Por tudo que foi apresentado, propõe-se considerar ilegal, negando-lhe registro, o ato de concessão de pensão civil constante deste processo, em virtude da inclusão na base de cálculo do benefício de 3 (três) rubricas judiciais (10,87% - Diferença de IPC-r entre janeiro e junho de 1995, 11,98% - URV e ‘bienal’) , e da vantagem ‘opção’ cumulativamente com a do art. 184 da Lei 1.711/1952, situação em conflito com a vedação contida no § 3º do art. 180 da Lei 1.711/1952.
PROPOSTA DE ENCAMINHAMENTO 
12.	Ante o exposto, e de conformidade com o preceituado nos artigos 71, III, da Constituição Federal de 1988; 1º, V, e 39, II, da Lei 8.443/1992; 1º, VIII, 259, II, 260, § 1º, e 262, § 2º, do Regimento Interno/TCU, propõe-se:
12.1	considerar ilegal, negando-lhe registro, o ato inicial de concessão da pensão civil instituída pelo ex-servidor Mário Aldir Affonso (CPF: XXX.863.502-XX) ;
12.1.1	dispensar o ressarcimento das quantias indevidamente recebidas, presumida a boa-fé, consoante o disposto no Enunciado 106 da Súmula de Jurisprudência do TCU;
12.1.2	determinar ao Tribunal Regional Eleitoral do Amazonas que, nos termos dos art. 262, caput, do Regimento Interno do TCU e 19, caput, da Instrução Normativa - TCU 78/2018:
a) abstenha-se de realizar pagamentos decorrentes do ato de concessão considerado ilegal, no prazo de 15 (quinze) dias, contado a partir da ciência dessa deliberação, sujeitando-se a autoridade administrativa omissa à responsabilidade solidária;
b) comunique às beneficiárias acerca do teor deste Acórdão, alertando-as de que o efeito suspensivo proveniente da interposição de eventuais recursos junto ao TCU não as eximirá da devolução dos valores percebidos indevidamente após sua notificação, caso os recursos não sejam providos;
c) emita e disponibilize no sistema e-Pessoal, no prazo de 30 (trinta) dias, novo ato de concessão, escoimado das irregularidades apontadas, nos termos do art. 262, § 2º, do Regimento Interno do TCU; e
d) encaminhe ao Tribunal o comprovante de que as interessadas tomaram ciência do inteiro teor desta deliberação.”
É o relatório.

não há.

Procurador Marinus Eduardo De Vries Marsico.

ATO DE PENSÃO CIVIL. INCORPORAÇÃO INDEVIDA DE PARCELAS. OPÇÃO. RUBRICAS JUDICIAIS. DIFERENÇA DE IPC-R ENTRE JANEIRO E JUNHO DE 1995. 11,98% - URV. ADICIONAL POR TEMPO DE SERVIÇO - BIENAL. ILEGALIDADE. NEGATIVA DE REGISTRO. DETERMINAÇÕES.

PENSÃO CIVIL (PCIV)

Secretaria de Fiscalização de Pessoal (Sefip).

Em exame, ato de concessão de pensão civil instituída por Mário Aldir Affonso, ex-servidor do Tribunal Regional Eleitoral do Amazonas (TRE/AM) , em favor da Sra Terezinha da Silva Aldir Affonso, na qualidade de viúva e da Sra. Luanne da Silva Affonso, na condição de filha inválida, maior de 21 anos de idade.
Segundo a Sefip, constam no ato de concessão disponibilizado no Sisac (peça 32) e no contracheque do ex-servidor (peça 23) “rubricas cuja manutenção do pagamento contraria a jurisprudência desta Corte de Contas”.
Informa “que constaram da base de cálculo da pensão rubricas cuja manutenção do pagamento contraria a jurisprudência desta Corte de Contas, conforme descrito abaixo:
a) Recebimento de rubricas judiciais (10,87% - R$ 1.163,79; 11,98% - R$ 316,78) , as quais foram incluídas na base de cálculo do benefício pensional em desacordo com o entendimento do TCU, delineado no Acórdão 2161/2005-TCU-Plenário, por se tratar de erro na execução da respectiva sentença, uma vez que tais vantagens deveriam ter sido absorvidas pelas novas estruturas remuneratórias implantadas (ou mesmo por reajuste geral) após o provimento jurisdicional que beneficiou o instituidor (Acórdãos 2.161/2005, 269/2012 e 3.624/2013 do Plenário, 3.775/2011, 7.837/2013, 2.278/2014, 2.511/2014, 3.200/2014 e 3.551/2014 da 1ª Câmara e 4.057/2013, 2.062/2014 e 2.594/2014 da 2ª Câmara, entre outros) ; 
b) Recebimento de rubrica judicial (R$ 950,93) a título de adicional por tempo de serviço, a chamada ‘bienal’, a qual foi incluída no cálculo da pensão, cumulativamente com os ‘anuênios’ (R$ 1.709,32) , em dissonância com a jurisprudência do TCU, consubstanciada na Súmula 267, bem como nos entendimentos firmados pelo STF; e
c) Recebimento da vantagem ‘opção’ (R$ 1.736,00) , a qual foi incluída no cálculo da pensão, juntamente com a vantagem do art. 184 da Lei 1.711/1952 (R$ 2.386,02) – situação em conflito com a vedação contida no § 3º do art. 180 da Lei 1.711/1952.
Após diligência ao jurisdicionado para coletar os fundamentos da concessão das referidas parcelas e da realização de oitiva das interessadas, a unidade especializada considerou que os argumentos apresentados pelas interessadas não elidiram as irregularidades, como demonstrado no relatório que integra esta proposta. 
Desta feita, acompanhada pelo Parquet, propõe considerar ilegal o ato de concessão em comento, negando-lhe registro.
Acolho a proposta uníssona apresentada.
Além da contrariedade à jurisprudência deste Tribunal, as parcelas referentes às mencionadas rubricas “10,87%” e de “11,98%”, concedidas administrativamente, também já foram consideradas indevidas pelo Tribunal Superior Eleitoral:
“[...] Servidor público. Reajuste de 10,87%. IPC-R apurado pelo IBGE entre janeiro e junho de 1995. Lei no 10.192/2001. Impossibilidade. Precedentes. Valores efetivamente recebidos com base no acórdão regional. Devolução. Obrigatoriedade. Desprovimento. 1. Conforme assente na jurisprudência, os servidores públicos não fazem jus à percepção do reajuste de 10,87%, relativo ao IPC-r apurado pelo IBGE entre os meses de janeiro e junho de 1995 [...] 2. Os valores recebidos em virtude de decisão judicial precária devem ser restituídos ao erário. Princípio da legalidade estrita (STF, MS no 29.247, Rel. Min. Marco Aurélio, DJE de 25.2.2013) [...]”. (Ac. de 11.2.2014 no RMS nº 14876, rel. Min. Henrique Neves, red. designado Min. Luciana Lóssio, no mesmo sentido o Ac de 29.6.2006 no REspe no 25.871, Rel. Min. Caputo Bastos.
“Vencimentos - Servidores do Eleitoral. A política remuneratória dos servidores da Justiça Eleitoral há de guardar a unidade, não cabendo a Regional decidir, no campo administrativo, a respeito, abandonando orientação do Tribunal Superior Eleitoral. Vencimento - Servidores - Diferença decorrente da implantação da URV - Percentual de 11,98%. Conforme prática remuneratória adotada pelo Tribunal Superior Eleitoral, na esteira de entendimento do Supremo, com a implantação do plano de cargos e salários, uma nova realidade surgiu, descabendo a aplicação do percentual de 11,98% sobre os valores.” (Ac. de 23.11.2010 no PA nº 4294, rel. Min. Marco Aurélio.) 
Registro que tais decisões estão disponíveis no site do órgão superior da Justiça Eleitoral (http://temasselecionados.tse.jus.br/temas-selecionados/materia-administrativa/servidor-publico/remuneracao, acessado em 4/9/2019) .
Quanto à denominada parcela “bienal”, o pagamento cumulativo com o “adicional por tempo de serviço” é ilegal, conforme sumulado pelo Tribunal, como bem ressaltou a Sefip:
“SÚMULA TCU 267: É ilegal a utilização de mesmo tempo de serviço para fundamentar o pagamento das vantagens ‘bienal’ e ‘adicional por tempo de serviço’, por possuírem as duas gratificações a mesma natureza.”
Por fim, a percepção, simultânea da vantagem “opção” com a rubrica relativa ao art. 184 da Lei 1.711/1952 é irregular, uma vez que a referida lei proibia tal acumulação:
“Art. 180. O funcionário que contar tempo de serviço igual ou superior ao fixado para aposentadoria voluntária passará à inatividade:
I - com o vencimento do cargo em comissão, da função de confiança ou da função gratificada que estiver exercendo, sem interrupção, nos cinco (5) anos anteriores;
Il - com idênticas vantagens, desde que o exercício de cargos ou funções de confiança tenha compreendido um período de dez (10) anos, consecutivos ou não.
 (...) 
§ 3º A aplicação do regime estabelecido neste artigo exclui as vantagens instituídas no art. 184, salvo o direito de opção.
 (...) 
Art. 184. O funcionário que contar 35 anos de serviço será aposentado: 
I – com provento correspondente ao vencimento ou remuneração da classe imediatamente superior; 
II – com provento aumentado de 20% quando ocupante da última classe da respectiva carreira; 
III – com a vantagem do inciso II, quando ocupante de cargo isolado se tiver permanecido no mesmo durante três anos.” 
Assim, o ato de pensão civil instituído por Mário Aldir Affonso deve ser julgado ilegal, negando-lhe o registro, fazendo-se as determinações propostas pela unidade instrutiva especializada, acolhidas pelo MPC.
Diante do exposto, manifesto-me pela aprovação do acórdão que ora submeto à apreciação deste Colegiado.
TCU, Sala das Sessões Ministro Luciano Brandão Alves de Souza, em 1 de outubro de 2019.
Weder de Oliveira 
Relator